ACORDAO-COMPLETO-2345573

ACÓRDÃO 911/2019 ATA 12/2019 - PLENÁRIO

VISTOS, relatados e discutidos estes autos acerca de consulta formulada pela Ministra Laurita Vaz, Presidente do Superior Tribunal de Justiça (STJ) , na qual questiona a legalidade de publicação de extratos de atos administrativos no Diário da Justiça Eletrônico – DJe, em substituição ao Diário Oficial da União (DOU) ;
ACORDAM os Ministros do Tribunal de Contas da União, reunidos em Sessão Plenária, ante as razões expostas pelo Relator, em:
9.1. com fundamento no art. 1º, inciso XVII, da Lei 8.443/92 (Lei Orgânica do TCU) combinado com o art. 264 do Regimento Interno, conhecer da presente consulta para, no mérito, responder à consulente que, conforme jurisprudência desta Corte:
9.1.1. os atos administrativos a que faz referência o caput do art. 4º da Lei nº  11.419, de 19 de dezembro de 2006, são os diretamente correlacionados ao apoio à função jurisdicional do Poder Judiciário, tais como os relacionados na Resolução STF nº  341, de 16 de abril de 2007; 
9.1.2. a Lei nº  11.419, de 2006, não se constitui em regra geral para as publicações dos atos administrativos editados pelo Poder Judiciário, não derrogando, por isso mesmo, os artigos das leis gerais (a exemplo da Lei nº  9.784, de 29 de janeiro de 1999) ou das leis especiais (a exemplo da Lei nº  8.112, de 11 de dezembro de 1990, e Lei nº  8.666, de 21 de junho de 1993) regentes de atos ou processos administrativos;  
9.1.3. é possível a publicação no Diário de Justiça Eletrônico dos atos administrativos estranhos ao exercício da referenciada função Jurisdicional tão somente como mecanismo de ampliação da publicidade, sendo que tal publicação não substitui a publicação no DOU nem confere necessariamente eficácia aos referidos atos, inclusive para fins de contagem de prazos;
9.1.4. consoante analisado nos presentes autos, a EC 95/2016 e o Acórdão 2779/2017-TCU-Plenário não criaram condições jurídicas excepcionais a justificar a mitigação do princípio da publicidade, de forma a autorizar a publicação de atos administrativos não correlacionados à atividade jurisdicional apenas no Diário de Justiça Eletrônico.
9.2. dar ciência do inteiro teor da presente deliberação à interessada;
9.3. arquivar os presentes autos.

Consulta sobre a legalidade de substituição do meio de publicação dos termos de credenciamento.

Superior Tribunal de Justiça.

3. Interessados/Responsáveis: não há.

13.1. Ministros presentes: José Mucio Monteiro (Presidente), Walton Alencar Rodrigues, Benjamin Zymler, Augusto Nardes, Aroldo Cedraz, Raimundo Carreiro (Relator) e Ana Arraes.
13.2. Ministro-Substituto convocado: Augusto Sherman Cavalcanti.
13.3. Ministros-Substitutos presentes: Marcos Bemquerer Costa, André Luís de Carvalho e Weder de Oliveira.

RAIMUNDO CARREIRO

Adoto como relatório a instrução lavrada no âmbito da SecexAdministração que contou com a concordância do seu corpo dirigente (peças 2-4) :
INTRODUÇÃO
1.	Cuidam os autos de consulta formulada pela Exma. Sra. Ministra Laurita Vaz, Presidente do Superior Tribunal de Justiça (STJ) , na qual questiona a legalidade de publicação de extratos de atos administrativos no Diário da Justiça Eletrônico – DJe, em substituição ao Diário Oficial da União (DOU) .
2.	De acordo com a autoridade, a medida visa economia de recursos, em harmonia com o fixado na Emenda Constitucional 95/2016, e no Acórdão 2779/2017-TCU-Plenário, relatado pelo Min. Vital do Rêgo, uma vez que a publicação no DOU requer pagamento por centímetro ocupado.
3.	Como o objeto da consulta foca na publicação de extratos de atos administrativos que têm gerado custos, a premissa adotada nesta instrução é de que a autoridade consulente se refere aos atos cuja publicação no DOU está sujeita a pagamento nos termos do art. 15 do Decreto 9.215/2017, a seguir transcrito, e reproduzido no art. 18 da Portaria 283/2018, da Imprensa Nacional:
Publicações cobradas
Art. 15.  Estarão sujeitos a pagamento:
I - os contratos, convênios, aditivos, distratos, editais, avisos e comunicações em geral; e
II - todos os atos originários de:
a) autarquias, fundações, empresas públicas e sociedades de economia mista federais;
b) outros entes federativos, inclusive entidades vinculadas;
c) pessoas jurídicas de direito público externo;
d) conselhos profissionais;
e) pessoas jurídicas de direito privado, em geral; e
f) pessoas físicas (Decreto 9.215/2017, art. 15) . 
EXAME DE ADMISSIBILIDADE
4.	A consulta foi articulada de forma sucinta, sem incluir, conforme recomenda o Regimento Interno do TCU, parecer técnico ou jurídico, nem informar especificamente quais dispositivos legais e regulamentares suscitam dúvidas quanto à aplicação, de modo a exigir a atuação do TCU no exercício das competências legais e constitucionais. Além disso, não se demonstrou a pertinência temática para processos da espécie, por se tratar de legitimado presidente de tribunal superior, conforme definido no § 2º, art. 264 do Regimento Interno do TCU, critério este que se depreende satisfeito dado o objeto do questionamento e o fato de se inserir em âmbito de competência da maior autoridade administrativa do STJ.  
5.	Com a ressalva dos aspectos mencionados, a consulta pode ser conhecida, uma vez que foi formulada por autoridade legitimada (art. 264, inciso V) , e veicula, em tese, a aplicação de dispositivos normativos inseridos na competência deste Tribunal, assunto sobre o qual o Tribunal já deliberou em momento anterior, considerando-se, dessa forma, satisfeitos, em homenagem ao princípio do formalismo moderado, os requisitos de admissibilidade previstos no art. 264, inciso V, §§ 1º e 2º e art. 265 do Regimento Interno.
EXAME TÉCNICO
6.	A autoridade consulente indaga sobre a legalidade de se publicar extratos de atos administrativos no DJe, suprimindo a publicação no DOU, procedimento que levaria à racionalização das despesas.
7.	A indagação não é inédita no TCU e envolve a interpretação do art. 4º, caput e §2 da Lei 11.419/2006, na medida em que o primeiro dispositivo estabelece que “Os tribunais poderão criar Diário da Justiça eletrônico, disponibilizado em sítio da rede mundial de computadores, para publicação de atos judiciais e administrativos próprios e dos órgãos a eles subordinados, bem como comunicações em geral”. O segundo, por sua vez, fixa que “A publicação eletrônica na forma deste artigo substitui qualquer outro meio e publicação oficial, para quaisquer efeitos legais, à exceção dos casos que, por lei, exigem intimação ou vista pessoal”.
8.	Na primeira apreciação do tema, em que o TCU estabeleceu a extensão interpretativa do artigo 4º da Lei 11.419/2006, o Plenário adotou o Acórdão 1296/2011-TCU-Plenário de relatoria do Min. André Luís de Carvalho, no qual deixou assente três teses: 
	(...) 
9.1.1. os atos administrativos a que faz referência o caput do art. 4º da Lei nº  11.419, de 19 de dezembro de 2006, são os diretamente correlacionados ao apoio à função jurisdicional do Poder Judiciário, tais como os relacionados na Resolução STF nº  341, de 16 de abril de 2007; 
9.1.2. a Lei nº  11.419, de 2006, não se constitui em regra geral para as publicações dos atos administrativos editados pelo Poder Judiciário, não derrogando, por isso mesmo, os artigos das leis gerais (a exemplo da Lei nº  9.784, de 29 de janeiro de 1999) ou das leis especiais (a exemplo da Lei nº  8.112, de 11 de dezembro de 1990, e Lei nº  8.666, de 21 de junho de 1993) regentes de atos ou processos administrativos;  
9.1.3. é possível a publicação no Diário de Justiça Eletrônico dos atos administrativos estranhos ao exercício da referenciada função Jurisdicional tão somente como mecanismo de ampliação da publicidade, sendo que tal publicação não confere necessariamente eficácia aos referidos atos, inclusive para fins de contagem de prazos;
 (...) 
9.	O Ministro-Relator, na proposta de deliberação que culminou na aprovação do Acórdão 1296/2011-TCU-Plenário, fundamentou a decisão com o entendimento de que a teleologia da citada lei foi a de conferir maior efetividade à atuação do Poder Judiciário, estabelecendo soluções informatizadas para o processo judicial e para as comunicações dos atos processuais. Além disso, observou que a interpretação extensiva do art. 4º da Lei 11.419/2006 poderia redundar em certo grau de ofensa ao princípio da publicidade estabelecido no art. 37, caput da Constituição Federal de 1988. O trecho, a seguir, reflete de forma ampla o entendimento do julgador: 
7.	 De se ver que a finalidade da referida norma é tratar da prestação jurisdicional ou, noutros termos, da administração da Justiça, como apoio direto à atividade-fim, e não da administração do próprio Judiciário, como apoio estrito junto à atividade-meio.
8.	 Então, se é nesses limites que se deve ler a expressão “atos administrativos” contida no art. 4º da Lei nº  11.419, de 2006, não se mostraria razoável a interpretação de que esse dispositivo tem caráter de lei geral, capaz de regrar a publicidade de todos os atos administrativos editados pelos órgãos do Judiciário.
9. 	E destaque-se, aliás, que é exatamente nesse sentido o art. 1º, § 5º, da Resolução nº  341, de 16 de abril de 2007, editada pelo Supremo Tribunal Federal, com a redação dada pela Resolução nº  357, de 1º de abril de 2008, a qual instituiu o Diário da Justiça Eletrônico como instrumento de comunicação oficial, publicação e divulgação dos atos judiciais e administrativos do órgão, nos seguintes termos:
“§ 5º Os atos administrativos a serem publicados no Diário da Justiça Eletrônico são as Emendas Regimentais, os Atos Regulamentares, as Resoluções, as Portarias restritas a assuntos judiciais, as atas das Sessões Solenes do Plenário, as convocações/desconvocações das Sessões, os comunicados de realização de Sessão Administrativa, as autorizações para afastamento do País e os atos oriundos da Resolução nº  330, de 27 de novembro de 2006.” 
10.	Ainda de acordo com o Ministro André Luís de Carvalho, o Decreto 4.520/2002 e a Portaria 268/2009, editada pela Imprensa Nacional, e vigente à época, fixaram as regras para a publicação do diário oficial da União e do diário da Justiça pela Imprensa Nacional da Casa Civil da Presidência da República. Nesse sentido, entende que a lei que dispôs sobre a informatização do processo judicial e tratou da criação do diário de Justiça eletrônico mitigou apenas a regra geral referente ao diário de Justiça, também publicado pela imprensa oficial. 
11.	A discussão sobre a possibilidade/impossibilidade de publicação de ato administrativo apenas no DJe, prescindindo do DOU, voltou à pauta do Plenário do TCU com a adoção do Acórdão 174/2017-TCU-Plenário (Min. Walton Alencar) . Na oportunidade, este Tribunal apreciou pedido de reexame interposto pelo Tribunal Regional Federal da 4ª Região (TRF-4) contra o subitem 1.7.1 do Acórdão 3100/2015-TCU-Plenário, no qual foi determinado ao órgão do Poder Judiciário publicar no Diário Oficial da União o ato de aposentadoria de servidor.
12.	O TRF-4 alegou, em síntese, que a partir da edição das Leis 11.280/2006 e 11.419/2006 os órgãos do Poder Judiciário ficaram autorizados a publicar seus atos administrativos apenas no diário eletrônico próprio (DJe) , ressalvados os casos em que a lei específica expressamente exigir. O Exmo. Sr. Ministro-Relator da deliberação, Walton Alencar, após mencionar a Resolução-STF 341/2007, que circunscreve os atos administrativos a serem publicados no DJe, deixou claro, em linha com Acórdão 1296/2011-TCU-Plenário, que “ (...) apenas os atos administrativos relacionados ao exercício da função judicial podem ser publicados exclusivamente nos diários eletrônicos instituídos pelos tribunais judiciários”. Por sua vez, os atos relativos ao exercício da função administrativa devem ser publicados no DOU. Com esse entendimento, negou-se provimento ao mérito do pedido de reexame, tendo sido mantida a obrigação daquele órgão de publicar no DOU a ato de aposentação do servidor.   
13.	Acrescenta-se que o TCU negou provimento a similar pedido de reexame interposto pelo Tribunal Regional Federal da 2ª Região (TRF-2) contra decisão do TCU que determinou à Justiça Federal de 1ª Grau do Rio de Janeiro publicar no DOU portaria de inativação de servidor. O Exmo. Sr. Ministro-Relator do Acórdão 8.025/2017-TCU-1ª Câmara, Bruno Dantas, ratificou o entendimento formulado pelo Tribunal no âmbito da consulta respondida por meio do Acórdão 1.296/2011. Importante dizer que o magistrado afastou inclusive a argumentação veiculada no sentido de que o cumprimento da determinação do TCU fosse sobrestado até que o STF aprecie a ADI 3875 interposta contra resolução editada pelo Tribunal de Justiça do Estado de Sergipe, que instituiu o Diário de Justiça Eletrônico como meio exclusivo de publicação oficial dos atos administrativos do Judiciário naquela unidade da federação. Argumenta o Exmo. Sr. Ministro que, além da manifestação em caráter consultivo do TCU, firmando a necessidade de publicação no DOU, o STF ainda não tinha apreciado o caso, a despeito do transcurso de tempo desde o protocolo da ação, ocorrido em 16/3/2007.
14.	Após apresentar o tratamento do tema no TCU, tendo como premissa a ampla validade dos entendimentos firmados no Acórdão 1.296/2011; há que se ponderar se a edição da EC 96/2016 e do Acórdão 2779/2017-TCU-Plenário (Min. Vital do Rêgo) criaram condições jurídicas para uma revisão do posicionamento jurídico. Isso soa relevante no contexto do questionamento da autoridade consulente. Além disso, é oportuno trazer ao debate eventual reflexo do Decreto 9.094/2017, que dispôs sobre a simplificação do atendimento prestado aos usuários dos serviços públicos, ratificou a dispensa de reconhecimento de firma e da autenticação em documentos produzidos no País e instituiu a Carta de Serviço ao Usuário.
15.	Importante frisar que o Acórdão 1296/2011-TCU-Plenário afastou a possibilidade de publicação exclusiva no DJe de atos administrativos não relacionados à atividade jurisdicional, e, portanto, a aplicação da interpretação extensiva do art. 4º, caput e §2 da Lei 11.419/2006, de tal modo que mencionada norma fundamente a autorização para a dispensa de publicação no DOU. Por sua vez, nos Acórdão 174/2017-TCU-Plenário (Min. André Luís) e 8.025/2017-TCU-1ª Câmara (Min. Benjamin Zymler) , o Tribunal determinou aos órgãos responsáveis a publicação no DOU de atos relativos a pessoal que foram publicados exclusivamente no DJe. 
16.	O posicionamento apresentado, além de estar albergado na interpretação de dispositivos da Lei 11.419/2006, mencionados, ampara-se no princípio da publicidade, da transparência e do controle e fiscalização da Administração Pública. A publicidade deve ser compreendida sob o prisma in concreto, que requer não apenas a publicidade in abstrato, consistente na exigência de divulgação, mas também atendimento aos requisitos de “como publicar” e “onde publicar”, conforme anota o Ministro-Relator André Luís de Carvalho, na proposta de deliberação que originou o Acórdão 1296/2011-TCU-Plenário.
17.	Veja-se que as normas em vigor - o Decreto 9.215/2017 e a Portaria-IN 283/2018 ao disciplinarem a publicação no DOU, estabeleceram a obrigatoriedade de divulgação dos atos oficiais na íntegra ou na forma de extrato ou resumo, encontrando-se incluídos na última categoria editais, avisos, comunicados, contratos, convênios, aditivos e distratos. Anota-se que apenas em relação ao rol especificado no art. 15 do Decreto (art. 18 da Portaria) , casos anteriormente mencionados (art. 15, inciso I) , é exigido pagamento pela publicação, enquanto que o art. 18 fixa os casos de gratuidade (art. 26 da Portaria) , entre as quais se destacam os “atos relativos a pessoal da União, independentemente do Poder que integrarem” (art. 18, inciso II) . 
18.	O contexto legal sobre o qual o TCU se posicionou na consulta que originou o Acórdão 1296/2011-TCU-Plenário não se alterou. O art. 4º, caput e §2 da Lei 11.419/2006 permaneceram intactos, nenhuma norma posterior fixou nova disciplina. O Decreto 9.215/2017 e a Portaria-IN 283/2018 que revogaram, respectivamente, o Decreto 4.520/2002 e a Portaria-IN 268/2009, não trouxeram disciplina distinta sobre o tema naquilo que é pertinente ao caso em apreciação. Por sua vez, a edição da EC 95/2016 e a adoção do Acórdão 2779/2017-TCU-Plenário parecem sugerir uma revisitação do entendimento, ao menos sob a perspectiva da autoridade consulente, diante da fixação de limites de despesas e a necessidade de racionalização de gastos.
19.	A EC 95/2016 instituiu o Novo Regime Fiscal, no âmbito dos Orçamentos Fiscal e da Seguridade Social da União, fixando limites individualizados por órgão, nos casos em que especifica, para as despesas primárias do Poder Executivo, Legislativo e Judiciário, Ministério Público, Conselho Nacional do Ministério Público e Defensoria Pública da União, conforme anotou o Exmo. Sr. Ministro Vital do Rego no voto que encaminhou a adoção do Acórdão 2779/2017-TCU-Plenário, no qual foi apreciada auditoria de conformidade com o objetivo de verificar as medidas adotadas pelos órgãos e Poderes da União para assegurar o cumprimento do limite de gastos fixados na norma constitucional. 
20.	A mencionada deliberação gerou recomendação aos órgãos e Poderes da União para que “ (...) adotem medidas com vistas a identificar, nos anos de 2018 a 2020, despesas discricionárias passíveis de redução, com respectiva amplitude desse valor, de modo a garantir as condições necessárias de funcionamento (...) ” informando ao Tribunal os resultados das medidas de contenção de gastos adotadas, podendo ser utilizado, como boas práticas para o atendimento ao Novo Regime Fiscal, rol descritivo de despesas constante do Anexo II do Relatório de Auditoria (subitem 9.1.2) .
21.	O rol de boas práticas com a finalidade de atender aos limites da Emenda Constitucional  95/2016 contemplou 49 medidas de redução de gastos, abrangendo ações que vão desde a redução da iluminação, de assinaturas de jornais e revistas, de tiragem de publicações institucionais e impressas, redução de eventos, renegociação de contratos de prestação de serviços, racionamento de material de consumo, até restrições para início de novas obras e investimento ou não realização de obras e serviços de engenharia (novas construções) .
22.	Os novos limites de despesa, estabelecidos pela EC 95/2016 como referenciais de observância obrigatória, impõem ajustes na condução da gestão pública, isso é fato. E o rol de medidas veiculado como anexo ao relatório de auditoria que resultou no Acórdão 2779/2017-TCU-Plenário é indicativo para eventuais cortes/readequação de gastos discricionários. Veja-se que a publicidade dos atos administrativos decorre de princípio constitucional, além de atender, em determinações situações, a exigências legais e regulamentares específicas. A publicação dos extratos de editais, contratos, etc. está prevista em norma legítima, legal, o Decreto 9.215/2017. Se assim não o fosse, o próprio Poder Judiciário afastaria – e o TCU também o faria - a validade e aplicabilidade da norma, o que não foi feito até o momento. Portanto, tem presunção de legalidade e deve ser observada.
23.	O outro aspecto a ser discutido diz respeito às implicações da edição do Decreto 9.094/2017, ao estabelecer diretrizes de simplificação de atendimento na prestação de serviços públicos, nortes que devem orientar a relação entre os órgãos e as entidades do Poder Executivo, entre si, e também com os usuários finais, pessoas físicas e jurídicas, de direito público ou privado, diretamente atendidas. Apesar do foco no Poder Executivo, uma das diretrizes aponta a articulação com os Estados, o Distrito Federal, os Municípios e outros Poderes para a integração, racionalização, disponibilização e simplificação de serviços públicos.
24.	No que é pertinente à racionalização de exigências e da troca de informações, objetivo que poderia, em tese, impactar em simplificação da publicidade dos atos administrativos, é fundamental esclarecer que o Decreto 9.094/2017 apenas torna desnecessária a apresentação, pelos usuários de serviço público, de documentos comprobatórios de regularidade da situação, atestados, certidões ou outros documentos constantes de bases de dados oficial da administração pública federal, salvo exigência legal em contrário (art. 2º) . Assim, os órgãos eximirão os usuários da apresentação da comprovação, devendo buscar as informações diretamente com o responsável pela base de dados.
25.	Além disso, a norma fixa a desnecessidade de reconhecimento de firma e autenticação de cópias de documentos expedidos no País destinados a fazer prova junto a órgãos e entidades do Poder Executivo Federal. Na eventual necessidade de apresentação de documentos, a exigência estará atendida por meio de cópia autenticada, procedimento que poderá ser levado a efeito por servidor público (arts. 9º e 10.) . 
26.	Observa-se que o objetivo do Decreto 9.094/2017, no que poderia tangenciar o tema em debate neste processo, está centrado na simplificação do atendimento aos usuários de serviço público, na desnecessidade de comprovação de situações/informações que já se encontram em base de dados da administração pública federal, não sinalizando, portanto, ajustes de procedimentos na sistemática de publicação de atos da administração pública, em especial aqueles materializados no DOU.
27.	Veja-se que, sob o enfoque estritamente legal, o caminho está delineado. Isso, contudo, não inviabiliza apontar a lupa, com algum cuidado, para o objetivo proposto pela autoridade consulente, que é pertinente à redução ou racionalização de custos. Nesse sentido, é importante verificar qual a representatividade do gasto com publicação nos diferentes órgãos, tendo em vista que a Portaria 20, de 1/2/2017, da Imprensa Nacional, fixou em R$ 33,04 o valor por centímetro quadrado nos casos em que a cobrança no DOU é autorizada:
Quadro único: Custo anual com a publicação de matérias pagas no DOU por órgão
	Órgão
	Contrato/NE/Processo nº 
	Valor anual
	Objeto

	TCU
	2019NE000035
	800.000,00
	Serviços de publicação de matérias no Diário Oficial da União – DOU.

	STJ
	017/2016
	105.347,46
	
	TST
	IN-003/2018
	144.705,00
	
	TSE
	33/2018
	128.856,00
	
	MPF/PGR
	1.00.000.000063/2016-86
	1.200.000,00
	
28.	Além da despesa decorrente da publicação das matérias, paga-se ainda valor pela assinatura eletrônica dos cadernos do DOU (1, 2 e 3) , correspondente, em base anual, a R$ 1.356,00, conforme definição da mencionada Portaria 20/2017.
29.	Como a cobrança se dá por centímetro quadrado, o raciocínio é de que os maiores gastos são dos órgãos que gerenciam mais recursos, porque praticam quantitativo maior de atos administrativos cuja publicação é obrigatória. O quadro apresentado revela como baixa a probabilidade de a despesa ter impacto relevante na despesa dos órgãos mencionados, todos com orçamento autorizado na casa de bilhões. Por outro lado, espera-se, em especial por se tratar de relação entre órgãos públicos, que a remuneração pelos serviços prestados seja compatível com os custos efetivamente assumidos.
30.	O posicionamento apresentado nesta instrução segue na inteireza o Acórdão 1296/2011-TCU-Plenário. A construção, contudo, não retira a possibilidade de os órgãos e os Poderes envolvidos buscarem a melhor forma de atendimento ao princípio da publicidade e as exigências legais específicas, atendendo à necessidade de redução de custos, aspecto essencial nesse tempo de Novo Regime Fiscal. Chama-se atenção, nesse contexto, ao art. 12 do Decreto 9.215/2017, no qual está estabelecido que “Os atos oficiais que não requeiram a publicação integral obrigatória serão publicados em resumo e se restringirão aos elementos necessários à sua identificação”. Eventual discussão sobre custos, revisão de modelos dos documentos e outros aspectos das publicações, sem afrontar obviamente o princípio da publicidade, internamente na gestão, ou entre os órgãos e Poderes envolvidos, pode trazer resultados mais efetivos que a busca de um atalho às exigências legais já ratificadas pelo TCU. 
CONCLUSÃO
31.	Apesar da ressalva quanto a requisitos formais exigidos no Regimento Interno do TCU (itens 4 e 5) ; a consulta pode ser conhecida, uma vez que foi formulada por autoridade legitimada (art. 264, inciso V) , e veicula, em tese, a aplicação de dispositivos normativos inseridos na competência deste Tribunal, assunto sobre o qual o Tribunal já deliberou em momento anterior, considerando-se, dessa forma, satisfeitos, em homenagem ao princípio do formalismo moderado, os requisitos de admissibilidade previstos no art. 264, inciso V, §§ 1º e 2º e art. 265 do Regimento Interno.
32.	Propõe-se, com isso, informar à autoridade consulente que, nos termos do Acórdão 1296/2011-TCU-Plenário, a publicação de extratos de atos administrativos no Diário da Justiça Eletrônico – Dje, não correlacionados à atividade jurisdicional, não dispensa a publicação dos extratos no Diário Oficial da União, entendimento ratificado pelo TCU nos Acórdão 174/2017-TCU-Plenário (Min. André Luís) e 8.025/2017-TCU-1ª Câmara (Min. Bruno Dantas - item 8) : 
				a) não houve alteração no direito vigente quanto ao disciplinamento da publicação dos atos administrativos não correlacionados à atividade jurisdicional após a adoção do Acórdão 1296/2011-TCU-Plenário, oportunidade em que foram fixadas as seguintes teses:
a.1) os atos administrativos a que faz referência o caput do art. 4º da Lei 11.419/2006 são os diretamente correlacionados ao apoio à função jurisdicional do Poder Judiciário, tais como os relacionados na Resolução-STF 341/2007; 
	a.2) a Lei 11.419/2006 não se constitui em regra geral para as publicações dos atos administrativos editados pelo Poder Judiciário, não derrogando, por isso mesmo, os artigos das leis gerais (a exemplo da Lei 9.784/1999) ou das leis especiais (a exemplo da Lei 8.112/1990, e Lei 8.666/1993) regentes de atos ou processos administrativos; 
	a.3) é possível a publicação no Diário de Justiça Eletrônico dos atos administrativos estranhos ao exercício da referenciada função Jurisdicional tão somente como mecanismo de ampliação da publicidade, sendo que tal publicação não confere necessariamente eficácia aos referidos atos, inclusive para fins de contagem de prazos;
	b) a EC 95/2016, o Acórdão 2779/2017-TCU-Plenário (min. Vital do Rêgo) e o Decreto 9.094/2017 não criaram condições jurídicas excepcionais a justificar a mitigação do princípio da publicidade, de forma a autorizar a publicação de atos administrativos não correlacionados à atividade jurisdicional apenas no DJe (itens 19 e 24) . 
PROPOSTA DE ENCAMINHAMENTO
33.	Ante todo o exposto, submetem-se os autos à consideração superior, propondo:
	a) conhecer da presente consulta, a despeito da ressalva quanto a critérios formais, uma vez que foi formulada por autoridade legitimada (art. 264, inciso V) , e veicula, em tese, a aplicação de dispositivos normativos inseridos na competência deste Tribunal, assunto sobre o qual o Tribunal já deliberou em momento anterior, considerando-se, dessa forma, satisfeitos, em homenagem ao princípio do formalismo moderado, os requisitos de admissibilidade previstos no art. 264, inciso V, §§ 1º e 2º e art. 265 do Regimento Interno;
	b) informar à autoridade consulente que, nos termos do Acórdão 1296/2011-TCU-Plenário, de relatoria do Min. André Luís, a publicação de extratos de atos administrativos no Diário da Justiça Eletrônico – Dje, não correlacionados à atividade jurisdicional, não dispensa a publicação dos extratos no Diário Oficial da União, entendimento ratificado pelo TCU nos Acórdão 174/2017-TCU-Plenário também de relatoria do Min. André Luís e 8025/2017-TCU-1ª Câmara de relatoria do Min. Bruno Dantas (item 8) :
	b.1) não houve alteração no direito vigente quanto ao disciplinamento da publicação dos atos administrativos não correlacionados à atividade jurisdicional após a adoção do Acórdão 1296/2011-TCU-Plenário, oportunidade em que foram fixadas as seguintes teses:
	b.1.1) os atos administrativos a que faz referência o caput do art. 4º da Lei 11.419/2006 são os diretamente correlacionados ao apoio à função jurisdicional do Poder Judiciário, tais como os relacionados na Resolução-STF 341/2007; 
	b.1.2) a Lei 11.419/2006 não se constitui em regra geral para as publicações dos atos administrativos editados pelo Poder Judiciário, não derrogando, por isso mesmo, os artigos das leis gerais (a exemplo da Lei 9.784/1999) ou das leis especiais (a exemplo da Lei 8.112/1990, e Lei 8.666/1993) regentes de atos ou processos administrativos; 
	b.1.3) é possível a publicação no Diário de Justiça Eletrônico dos atos administrativos estranhos ao exercício da referenciada função Jurisdicional tão somente como mecanismo de ampliação da publicidade, sendo que tal publicação não confere necessariamente eficácia aos referidos atos, inclusive para fins de contagem de prazos;
	b.2) a EC 95/2016, o Acórdão 2779/2017-TCU-Plenário e o Decreto 9.094/2017 não criaram condições jurídicas excepcionais a justificar a mitigação do princípio da publicidade, de forma a autorizar a publicação de atos administrativos não correlacionados à atividade jurisdicional apenas no DJe (itens 19 e 24) ;
	c) arquivar o presente processo.
	É o relatório.

não há

Não atuou.

CONSULTA FORMULADA PELA PRESIDENTE DO SUPERIOR TRIBUNAL DE JUSTIÇA ACERCA DA LEGALIDADE DE PUBLICAÇÃO DE EXTRATOS DE ATOS ADMINISTRATIVOS NO DIÁRIO DE JUSTIÇA ELETRÔNICO EM SUBSTITUIÇÃO AO DIÁRIO OFICIAL DA UNIÃO. CONHECIMENTO. RESPOSTA À AUTORIDADE CONSULENTE. - Os atos administrativos a que faz referência o caput do art. 4º da Lei nº 11.419, de 19 de dezembro de 2006, são os diretamente correlacionados ao apoio à função jurisdicional do Poder Judiciário, tais como os relacionados na Resolução STF nº 341, de 16 de abril de 2007; - A Lei nº 11.419, de 2006, não se constitui em regra geral para as publicações dos atos administrativos editados pelo Poder Judiciário, não derrogando, por isso mesmo, os artigos das leis gerais (a exemplo da Lei nº 9.784, de 29 de janeiro de 1999) ou das leis especiais (a exemplo da Lei nº 8.112, de 11 de dezembro de 1990, e Lei nº 8.666, de 21 de junho de 1993) regentes de atos ou processos administrativos; - É possível a publicação no Diário de Justiça Eletrônico dos atos administrativos estranhos ao exercício da referenciada função Jurisdicional tão somente como mecanismo de ampliação da publicidade, sendo que tal publicação não confere necessariamente eficácia aos referidos atos, inclusive para fins de contagem de prazos; - A EC 95/2016 e o Acórdão 2.779/2017-Plenário não criaram condições jurídicas excepcionais a justificar a mitigação do princípio da publicidade, de forma a autorizar a publicação de atos administrativos não correlacionados à atividade jurisdicional apenas no Diário de Justiça Eletrônico.

CONSULTA (CONS)

Secretaria de Controle Externo da Administração do Estado (SecexAdmin).

Inicialmente, registro que atuo nos presentes autos por força do art. 152 do Regimento Interno do Tribunal.
	Conforme consta do relatório que antecede este voto, cuidam os autos de consulta formulada pela Ministra Laurita Vaz, Presidente do Superior Tribunal de Justiça (STJ) , na qual questiona a legalidade de publicação de extratos de atos administrativos no Diário da Justiça Eletrônico – DJe - em substituição ao Diário Oficial da União (DOU) .
	Explica a consulente que a medida visa a economia de recursos, em harmonia com o fixado na Emenda Constitucional 95/2016, e no Acórdão 2779/2017-TCU-Plenário, relatado pelo Ministro Vital do Rêgo, uma vez que a publicação no DOU requer pagamento por centímetro ocupado.
	A SecexAdministração, após analisar a matéria, propõe, em pareceres uniformes, o seguinte (peças 2 a 4) :
	a) conhecer da presente consulta, a despeito da ressalva quanto a critérios formais, uma vez que foi formulada por autoridade legitimada (art. 264, inciso V) , e veicula, em tese, a aplicação de dispositivos normativos inseridos na competência deste Tribunal, assunto sobre o qual o Tribunal já deliberou em momento anterior, considerando-se, dessa forma, satisfeitos, em homenagem ao princípio do formalismo moderado, os requisitos de admissibilidade previstos no art. 264, inciso V, §§ 1º e 2º e art. 265 do Regimento Interno;
	b) informar à autoridade consulente que, nos termos do Acórdão 1296/2011-TCU-Plenário, de relatoria do Min. André Luís, a publicação de extratos de atos administrativos no Diário da Justiça Eletrônico – Dje, não correlacionados à atividade jurisdicional, não dispensa a publicação dos extratos no Diário Oficial da União, entendimento ratificado pelo TCU nos Acórdão 174/2017-TCU-Plenário também de relatoria do Min. André Luís e 8025/2017-TCU-1ª Câmara de relatoria do Min. Bruno Dantas (item 8) :
	b.1) não houve alteração no direito vigente quanto ao disciplinamento da publicação dos atos administrativos não correlacionados à atividade jurisdicional após a adoção do Acórdão 1296/2011-TCU-Plenário, oportunidade em que foram fixadas as seguintes teses:
	b.1.1) os atos administrativos a que faz referência o caput do art. 4º da Lei 11.419/2006 são os diretamente correlacionados ao apoio à função jurisdicional do Poder Judiciário, tais como os relacionados na Resolução-STF 341/2007; 
	b.1.2) a Lei 11.419/2006 não se constitui em regra geral para as publicações dos atos administrativos editados pelo Poder Judiciário, não derrogando, por isso mesmo, os artigos das leis gerais (a exemplo da Lei 9.784/1999) ou das leis especiais (a exemplo da Lei 8.112/1990, e Lei 8.666/1993) regentes de atos ou processos administrativos; 
	b.1.3) é possível a publicação no Diário de Justiça Eletrônico dos atos administrativos estranhos ao exercício da referenciada função Jurisdicional tão somente como mecanismo de ampliação da publicidade, sendo que tal publicação não confere necessariamente eficácia aos referidos atos, inclusive para fins de contagem de prazos;
	b.2) a EC 95/2016, o Acórdão 2779/2017-TCU-Plenário e o Decreto 9.094/2017 não criaram condições jurídicas excepcionais a justificar a mitigação do princípio da publicidade, de forma a autorizar a publicação de atos administrativos não correlacionados à atividade jurisdicional apenas no DJe (itens 19 e 24) ;
	c) arquivar o presente processo.
	Estou de acordo, no essencial, com a análise empreendida pela SecexAdministração.
Por essa razão, com fundamento no art. 1º, inciso XVII, da Lei 8.443/92 (Lei Orgânica do TCU) combinado com o art. 264 do Regimento Interno, conheço da presente consulta por atender aos requisitos de admissibilidade.
Ressalto que a menção feita pela consulente à prática adotada pelo TST, embora possa, eventualmente, ser entendida como menção a caso concreto, não impede o conhecimento da presente consulta, conforme jurisprudência firme desta Corte, a exemplo do Acórdão 1634/2016-TCU-Plenário, de minha relatoria, cuja ementa, na parte que interessa a este caso, ficou assim redigida:
- O Regimento Interno do TCU não veda a menção a caso concreto, mas sim a consulta que se limita apenas a versar sobre caso concreto. Em outras palavras, significa dizer que o consulente está autorizado a mencionar o caso concreto que o levou a formular a consulta, desde que, além disso, submeta ao Tribunal, em tese, a “dúvida suscitada na aplicação de dispositivos legais e regulamentares concernentes a matéria de sua competência”, ex vi do disposto no art. 1º, inciso XVII, da Lei Orgânica, caso contrário a consulta seria mero instrumento para discussões teóricas tendentes à satisfação de puras curiosidades abstratas, sem qualquer repercussão presente ou futura nos atos do Poder Público ou na vida do cidadão.
No mérito, ressalto que a indagação envolve o alcance do art. 4º, caput e §2º, da Lei 11.419/2006 que “Dispõe sobre a informatização do processo judicial; altera a Lei no 5.869, de 11 de janeiro de 1973 – Código de Processo Civil; e dá outras providências”, que apresenta o seguinte teor:
Art. 4o  Os tribunais poderão criar Diário da Justiça eletrônico, disponibilizado em sítio da rede mundial de computadores, para publicação de atos judiciais e administrativos próprios e dos órgãos a eles subordinados, bem como comunicações em geral.
§ 1º ...
§ 2o A publicação eletrônica na forma deste artigo substitui qualquer outro meio e publicação oficial, para quaisquer efeitos legais, à exceção dos casos que, por lei, exigem intimação ou vista pessoal.
A matéria, no entanto, não é nova nesta Corte de Contas, que já se manifestou em mais de uma oportunidade acerca do alcance do dispositivo legal acima transcrito, no sentido de que se restringe a atos administrativos correlacionados à atividade jurisdicional, consoante decidido pelo Acórdão 1296/2011-TCU-Plenário, relator Ministro-Substituto André Luís de Carvalho, de cujo voto destaco os seguintes trechos:
5.	Com efeito, a questão em debate resolve-se basicamente pela adoção do critério da especialidade das normas e pela interpretação teleológica do alcance do art. 4º, e seu § 2º, da Lei nº  11.419, de 2006. 
7.	De se ver que a finalidade da referida norma é tratar da prestação jurisdicional ou, noutros termos, da administração da Justiça, como apoio direto à atividade-fim, e não da administração do próprio Judiciário, como apoio estrito junto à atividade-meio.
8.	Então, se é nesses limites que se deve ler a expressão “atos administrativos” contida no art. 4º da Lei nº  11.419, de 2006, não se mostraria razoável a interpretação de que esse dispositivo tem caráter de lei geral, capaz de regrar a publicidade de todos os atos administrativos editados pelos órgãos do Judiciário.
10.	A par disso, deve-se observar que a interpretação expansiva do art. 4º da Lei nº  11.419, de 2006, poderia redundar em certo grau de ofensa ao princípio da publicidade, insculpido no art. 37, caput, da Constituição Federal de 1988.
11.	No Brasil, a publicação em diário oficial dos atos inerentes à função administrativa do Estado está normatizada desde 1º/10/1862, sendo que as Seções I e III do diário oficial da União (DOU) já contam com 148 anos de veiculação ininterrupta, enquanto a Seção II tem sido veiculada por 52 anos. 
12.	Atualmente, as normas relativas à publicação do diário oficial da União e do diário da Justiça pela Imprensa Nacional da Casa Civil da Presidência da República estão previstas no Decreto nº  4.520, de 16 de dezembro de 2002, e, ainda, na Portaria nº 268, de 5 de outubro de 2009, editada pela Imprensa Nacional.
13.	Desse modo, a lei que dispôs sobre a informatização do processo judicial e tratou da criação do diário de Justiça eletrônico mitigou apenas a regra geral referente ao diário de Justiça, também publicado pela imprensa oficial.
14.	Vale lembrar que, nos termos do § 2º do art. 2º da Lei de Introdução às normas do Direito Brasileiro (antiga Lei de Introdução ao Código Civil Brasileiro) , “a lei nova, que estabeleça disposições gerais ou especiais a par das já existentes, não revoga nem modifica a lei anterior”.
15.	Assim, é que os eventuais interessados na publicação dos atos administrativos (pessoas físicas, empresas, organizações, licitantes, nomeados, contratados, órgãos de controle...) têm a legítima expectativa de que ela se faça segundo as respectivas leis de regência, de modo que, por exemplo, a publicação de editais de licitação em diário de Justiça eletrônico violaria o princípio da publicidade in concreto, já que este princípio não requer apenas a publicidade in abstrato (existência de divulgação) , mas o atendimento também aos requisitos de “como publicar” e “onde publicar”.
Como bem lembrado também pelo Ministro-Substituto André Luís de Carvalho, o Supremo Tribunal Federal já disciplinou essa questão por intermédio da Resolução nº  341, de 16 de abril de 2007, a qual instituiu o Diário da Justiça Eletrônico como instrumento de comunicação oficial, publicação e divulgação dos atos judiciais e administrativos do órgão, que em seu art. 1º, § 5º, com a redação dada pela Resolução nº  357, de 1º de abril de 2008, traz a seguinte disposição:
“§ 5º Os atos administrativos a serem publicados no Diário da Justiça Eletrônico são as Emendas Regimentais, os Atos Regulamentares, as Resoluções, as Portarias restritas a assuntos judiciais, as atas das Sessões Solenes do Plenário, as convocações/desconvocações das Sessões, os comunicados de realização de Sessão Administrativa, as autorizações para afastamento do País e os atos oriundos da Resolução nº  330, de 27 de novembro de 2006.
Conforme bem lembrado pela SecexAdministração, referida matéria foi objeto de nova manifestação desta Corte que, pelo Acórdão 174/2017-TCU-Plenário, da relatoria do Ministro Walton Alencar Rodrigues, reiterou o seu entendimento já firmado quando da prolação do citado Acórdão 1296/2011-TCU-Plenário. Para melhor clareza, reproduzo, abaixo, trecho do voto do relator (com os grifos do original) :
Alega o recorrente, em síntese, que a partir da edição das leis 11.280/2006 e 11.419/2006 ficaram os órgãos do Poder Judiciário autorizados a publicar seus atos administrativos apenas em Diário Eletrônico próprio, ressalvados os casos em que a lei exigir, expressamente, a publicação no Diário Oficial da União.
A Lei 11.280/2006, alterou o teor do parágrafo único do art. 154 do Código de Processo Civil então vigente, para permitir que os tribunais, no âmbito da respectiva jurisdição, disciplinassem “a prática e a comunicação oficial dos atos processuais por meios eletrônicos, atendidos os requisitos de autenticidade, integridade, validade jurídica e interoperabilidade da Infra-Estrutura de Chaves Públicas Brasileira - ICP – Brasil” (art. 2º) .
A Lei 11.419/2006, ao tratar da matéria, permitiu que os tribunais publiquem os “atos judiciais e administrativos próprios e dos órgãos a ele subordinados” nos seus diários eletrônicos.
Os atos administrativos passíveis de publicação em tais diários são aqueles que visam a disciplinar a autuação, tramitação e processamento de ações judiciais, sem alcançar os atos típicos do exercício da função administrativa pelo órgão do Poder Judiciário.
Nesse sentido, deixa assente o E. Supremo Tribunal Federal que os “atos administrativos a serem publicados no Diário da Justiça Eletrônico são as Emendas Regimentais, os Atos Regulamentares, as Resoluções, as Portarias restritas a assuntos judiciais, as atas das Sessões Solenes do Plenário, as convocações/desconvocações das Sessões, os comunicados de realização de Sessão Administrativa, as autorizações para afastamento do País e os atos oriundos da Resolução nº 330, de 27 de novembro de 2006 [registro de repositórios autorizados de jurisprudência para indicação de julgados perante o Supremo Tribunal Federal]” (art. 1º, § 5º, da Resolução STF 341/2007, com a redação da Resolução STF 357/2008, grifos meus) .
Extrai-se tal conclusão da hipótese de incidência da norma em referência. A Lei Complementar 95/1998 positivou regra de hermenêutica de que a ementa da lei facilita sua compreensão, ao dispor que a ementa da lei explicitará, de modo conciso o objeto da lei (art. 5º) e o “primeiro artigo do texto indicará o objeto da lei e o respectivo âmbito de aplicação” (art. 7º) .
Nessa linha, enunciam a ementa e o artigo vestibular da Lei 11.419/2006 que ela se presta a disciplinar a “tramitação de processos judiciais, comunicação de atos e transmissão de peças processuais” em meio eletrônico (grifos meus) .
Assim, apenas os atos administrativos relacionados ao exercício da função judicial podem ser publicados exclusivamente nos diários eletrônicos instituídos pelos tribunais judiciários. Os atos relacionados ao exercício da função administrativa, por tais órgãos, ao revés, devem ser publicados no Diário Oficial.
Acrescento ainda que, a exemplo do que decidiu o TCU no precedente acima transcrito e também no Acórdão 8025/2017-TCU-Primeira Câmara, embora tramite no STF a ADI 3875 oferecida pela Ordem dos Advogados do Brasil contra resolução editada pelo Tribunal de Justiça do Estado de Sergipe, que instituiu o Diário de Justiça Eletrônico como meio exclusivo de publicação oficial dos atos administrativos do Judiciário naquela unidade da federação, pendente até a presente data de julgamento por aquela Corte, não há necessidade de aguardar o seu desfecho, primeiro porque compete ao TCU responder às consultas que lhe são formuladas e segundo porque haveria o risco de nulidade dos atos administrativos publicados apenas no DJe, caso o STF venha a entender na mesma linha já sedimentada pelo TCU, isto é, pela necessidade de publicação no DOU.
	Por fim, como bem indicado pela SecexAdministração, cabe saber se houve alguma alteração nesse cenário em virtude da superveniência da EC 95/2016, que instituiu o Novo Regime Fiscal, no âmbito dos Orçamentos Fiscal e da Seguridade Social da União, fixando limites individualizados por órgão, nos casos em que especifica, para as despesas primárias do Poder Executivo, Legislativo e Judiciário, Ministério Público, Conselho Nacional do Ministério Público e Defensoria Pública da União, e do Acórdão 2779/2017-TCU-Plenário, da relatoria do Ministro Vital do Rego, no qual foi apreciada auditoria de conformidade com o objetivo de verificar as medidas adotadas pelos órgãos e Poderes da União para assegurar o cumprimento do limite de gastos fixados na norma constitucional. 
Nesse ponto concordo com a posição da unidade técnica quanto à inexistência de alteração de entendimento sobre a matéria, porquanto nem a referida EC 95/2016 nem o citado Acórdão 2779/2017-TCU-Plenário autorizam o descumprimento do princípio constitucional da publicidade, do qual, muitas vezes, depende a concretização de outros princípios e direitos, tais como o da igualdade nas licitações, entendido neste caso como o direito de igual oportunidade de participar de uma licitação e de se ver contratado pelo Poder Público, o que pode ficar comprometido, caso a publicação, por exemplo, de um edital de licitação ocorra apenas no DJe, restringindo, assim, a ampla divulgação necessária para viabilizar a participação de um número maior de concorrentes.
Em face do exposto, acolho a manifestação da SecexAdministração e voto por que o Tribunal adote a deliberação que ora submeto à consideração do Plenário.
TCU, Sala das Sessões Ministro Luciano Brandão Alves de Souza, em 16 de abril de 2019.
RAIMUNDO CARREIRO 
Relator